【裁判字號】    90,上訴,1583
【裁判日期】    901213
【裁判案由】    偽造文書
【裁判全文】
臺灣高等法院臺南分院刑事判決            九十年度上訴字第一五八三號      Ｇ
      上  訴  人
      即自訴人    乙  ○  ○
      被      告  甲  ○  ○
右上訴人因被告偽造文書案件，不服臺灣雲林地方法院九十年度自字第二號中華民
國九十年十月二十九日第一審判決，提起上訴，本院判決如左：
      主      文
上訴駁回。
      理      理
一、按「同一案件經檢察官依第二百二十八條規定開始偵查者，不得再行自訴。但告
    訴乃論之罪，經犯罪之直接被害人提起自訴者，不在此限。」刑事訴訟法第三百
    二十三條第一項定有明文。上開規定，係為限制自訴，而由原規定：「同一案件
    經檢察官終結偵查者，不得再行自訴。」於八十九年二月九日修正而來。即同一
    案件經檢察官開始偵查者，除非該案件係屬告訴仍論之案件，犯罪之直接被害人
    仍得提起自訴外，餘均不得再行提起自訴；如該案件經檢察官終結偵查者，則不
    論該案件是否為告訴仍論之案件，均不得再行自訴。又所謂同一案件，雖指同一
    被告之同一事實，但所謂同一事實，應包括在裁判上具有單一性不可分關係之事
    實上一罪及法律上一罪之全部事實，只須自訴之後案與檢察官偵結之前案各所涉
    及之全部事實，從形式上觀察，如皆成罪，具有裁判上不可分之一罪關係，而前
    後二案之事實有部分相同時，即屬同一案件，而有本條項之適用，初不因前後案
    罪名有所差異或多寡不一，亦不因前案終結之不起訴處分已否確定，而受影響（
    最高法院八十七年度台上字第一二二七號裁判意旨參照）。
二、本件自訴意旨略以：民國（下同）八十年十一月二日自訴人之外祖母張陳玉蓮歿
    ，張陳玉蓮遺留之財物，自訴人依法即時取得代位繼承權共有代位繼承權利，而
    於八十年十一月五日被告甲○○於張陳玉連喪制期日夥同陳萬好前往王添燈宅出
    示「五十萬元款項借用證正本」，由陳萬好作證，並商得免計利息為條件，使王
    添燈同意甲○○冒充張陳玉連養子，而交付五十萬元予甲○○，再由甲○○付給
    陳萬好二十萬元之犯罪事實，業經原審八十五年度自字第七十五號案、本院八十
    七年度上易字第五五號案、最高法院八十九年度台上字第二二六五號案等刑事判
    決書明確指證。又被告甲○○於張陳玉連歿後，冒充張陳玉連養子，行使債權憑
    證（王添燈五十萬元款項借用證正本）而得五十萬元之犯行即為行使偽造私文書
    為方法，得詐欺取財結果之牽連犯行，侵害自訴人等依法已取得代位繼承權之共
    有代位繼承權利自得提起自訴。再被告甲○○牽連犯行尚未逾追溯時效，其牽連
    犯行中之詐欺部分，業經檢察官依職權不起訴處分在案，係已不得提起自訴；惟
    因裁判上一罪之牽連犯中，詐欺罪部分係較偽造私文書罪部分為輕，而犯罪事實
    之一部份提起自訴者，他部（較輕罪之詐欺部分）雖不得自訴亦已得提起自訴論
    等語。
三、經查，自訴意旨所指之事實，自訴人先前既已向臺灣雲林地方法院檢察署提出告
    訴，並經臺灣雲林地方法院檢察署檢察官於八十一年十二月六日以八十一年度偵
    字第三四九七號不起訴處分書為不起訴確定在案（參見該不起訴書二（1）被
    告詐領張陳玉蓮生前對王添燈債權金額部分）。雖自訴人就右開經臺灣雲林地方
    法院檢察署檢察官不起訴確定之同一案件即同一被告甲○○、同一犯罪事實，認
    另有涉及行使偽造私文書罪之牽連犯關係；然據前開條文及最高法院裁判意旨所
    示，同一案件（包括裁判上一罪之牽連犯）經檢察官終結偵查者，不得再行自訴
    ，則自訴人就此事實再提起自訴，自有違誤。
四、且同一案件經不起訴確定後，即使發現有刑事訴訟法第二百六十條規定事項，得
    對同一案件再行起訴情形者，亦只能請求檢察官再偵查、起訴，並非一有該條規
    定之情形，即得再對同一案件提起自訴。再者，自訴人並就同一案件向原審提起
    自訴，並經原審於八十六年十月二十五日以八十五年度自字第七五號刑事判決為
    自訴不受理判決（參見該判決壹不受理部分五），且經本院於八十七年二月二十
    五日以八十七年度上易字第五五號（參見該判決壹、不受理部分五）及最高法院
    於八十九年四月二十七日以八十九年度台上字第二二六五號（參見一、甲○○部
    分：倒數第十三行起）判決駁回自訴人之上訴，並無如自訴意旨所示被告涉犯詐
    欺及行使偽造文書罪之牽連犯，業經上開刑事判決指証明確之情形，自訴人據以
    為前開主張，應有誤會。
五、又自訴意旨稱：被告因本件自訴事實所犯詐欺罪部分，經檢察官依職權為不起訴
    處分在案，雖已不得提起自訴；惟因裁判上一罪之牽連犯中，詐欺罪部分係較偽
    造私文書罪部分為輕，而犯罪事實之一部份提起自訴者，他部（較輕罪之詐欺部
    分）雖不得自訴亦已得提起自訴論云云，此部分自訴人亦有所誤解。按刑事訴訟
    法第三百十九條第二項前段雖規定：犯罪事實之一部提起自訴者，他部雖不得自
    訴亦以得提起自訴論。但得依上開規定提起自訴之犯罪事實，係指未經檢察官發
    動偵查（修正前是指未經偵查終結）或未經提起公訴、自訴之犯罪事實，若提起
    自訴之一部者或不得提起自訴他部者，業經檢察官發動偵查（修正前偵查終結）
    或經提起公訴、自訴之犯罪事實，則無該條項之適用餘地。
六、再按刑法第二百十六條行使變造私文書罪，必其所行使之私文書，具備變造罪之
    要件，始可成立，苟變造該文書之行為，不成立刑法第二百十條之變造私文書罪
    ，則行使該變造之私文書，即難以本罪相繩（最高法院八十六年度台上字第二一
    四九號裁判意旨參照），同理，刑法第二百十六條行使偽造私文書罪，必其所行
    使之私文書，具備偽造罪之要件，始可成立。且刑法處罰偽造文書罪之主旨，所
    以保護文書之實質的真正，故不僅作成之名義人須出於虛捏或假冒，即文書之內
    容，亦必出於虛構，始負偽造之責任（最高法院七十一年度台上字第四八七○號
    裁判意旨參照）。本件自訴意旨既謂其共有代位繼承權利，即被繼承人張陳玉蓮
    對王添燈之五十萬元之借貸債權，為被告甲○○所假冒被繼承人張陳玉蓮之養子
    ，行使債權憑證正本向債務人王添燈而詐得。顯見被告甲○○所行使被繼承人張
    陳玉蓮對王添燈之此五十萬元之債權內容係真實，且該債權憑證為真正而非偽造
    ，故無自訴人所稱被告因而涉犯偽造私文書並予行使之情事，自訴人應有誤會，
    併此敘明。
七、綜上所述，本件自訴人對同一案件，於檢察官開始偵查後之八十九年十月三十日
    再行自訴，依照首開說明，自應諭知不受理之判決。原審為不受理之判決核無不
    合自訴人上訴指摘原判決不當為無理由，應予駁回，並不經言詞辯論逕為判決。
據上論斷，應依刑事訴訟法第三百六十八條、第三百七十二條判決如主文。
中    華    民    國      九十      年      十二      月      十三      日
                                  臺灣高等法院臺南分院刑事第二庭
                                      審判長法官  蘇    重    信
                                            法官  徐    宏    志
                                            法官  陳    清    溪
右正本證明與原本無異。
如不服本判決，應於判決送達後十日內向本院提出上訴狀，其未敘述理由者並應於提
出上訴狀後十日內向本院補提理由書（應附繕本)。
                                      法院書記官  李    珍    鳳
中    華    民    國  九十      年      十二      月      十四      日


司法院資訊處製作；財團法人民間司法改革基金會備份。
